ACORDAO-COMPLETO-2583157

ACÓRDÃO 3296/2023 ATA 13/2023 - SEGUNDA CÂMARA

VISTOS, relatados e discutidos estes autos, que tratam de recurso de reconsideração interposto por Zeny dos Santos Oliveira contra o Acórdão 3199/2022-TCU-Segunda Câmara, 
ACORDAM os Ministros do Tribunal de Contas da União, reunidos em sessão da Segunda Câmara, ante as razões expostas pelo Relator, em: 
9.1. conhecer do presente recurso para no mérito negar-lhe provimento; e
9.2. informar desta decisão a Procuradoria da República no Rio Grande do Sul, para adoção das medidas cabíveis, e também o Fundo Nacional de Desenvolvimento da Educação e demais interessados.

Recurso de reconsideração interposto contra o Acórdão 3.199/2022-TCU-2ª Câmara, que tratou de tomada de contas especial instaurada pelo Fundo Nacional de Desenvolvimento da Educação (FNDE) em desfavor de ex-prefeito do Município de São José do Norte/RS por não comprovar a regular aplicação dos recursos repassados no âmbito do Convênio 710134/2008, que objetivou a construção de escola.

Segunda Câmara

Fundo Nacional de Desenvolvimento da Educação.

3. Recorrente: Zeny dos Santos Oliveira (XXX.491.390-XX).

13.1. Ministros presentes: Augusto Nardes (na Presidência), Aroldo Cedraz, Vital do Rêgo e Jhonatan de Jesus (Relator).
13.2. Ministro-Substituto convocado que não participou da votação: Marcos Bemquerer Costa.

JHONATAN DE JESUS

Ministro Antonio Anastasia.

Adoto como relatório, com ajustes de forma pertinentes, a instrução elaborada na então Secretaria de Recursos, manifestação a que a representante do parquet anuiu (peças 130 e 132) :
"INTRODUÇÃO
Trata-se de recurso de reconsideração interposto por Zeny dos Santos Oliveira (peça 116) , pelo qual contesta o Acórdão 3199/2022-TCU-Segunda Câmara (Relator o Ministro Antônio Anastasia) , prolatado na Sessão Extraordinária realizada em 28/6/2022 (peça 103) .
2.	A deliberação recorrida apresenta o seguinte teor:
'VISTOS, relatados e discutidos estes autos de tomada de contas especial que trata do Convênio 710134/2008, celebrado entre o Fundo Nacional de Desenvolvimento da Educação (FNDE) e o Município de São José do Norte/RS, tendo como objeto 'conceder apoio financeiro para o desenvolvimento de ações que visam proporcionar a sociedade a melhoria da infraestrutura da rede física escolar, com a construção de escola conforme estabelece o programa nacional de reestruturação e aparelhagem da rede escolar publica de educação infantil - Proinfância', 
ACORDAM os Ministros do Tribunal de Contas da União, reunidos em Sessão da 2ª Câmara, com base nos arts. 1º, I, 12, § 3º, 16, III, 'a' e 'c', §§ 2º e 3º, 19, 23, III, e 57 da Lei 8.443/1992 e diante das razões expostas pelo Relator, em:
9.1. considerar revel o responsável Zeny dos Santos Oliveira;
9.2. julgar irregulares as contas de Zeny dos Santos Oliveira, condenando-o ao pagamento da quantia abaixo discriminada, atualizada monetariamente e acrescida dos juros de mora, calculados a partir da data indicada até a data da efetiva quitação do débito, fixando-lhes o prazo de quinze dias, para que comprove, perante o Tribunal, o recolhimento da referida quantia aos cofres do Fundo Nacional de Desenvolvimento da Educação (FNDE) , nos termos do art. 23, III, 'a', da citada lei, c/c o art. 214, III, 'a', do Regimento Interno do TCU:
	VALOR (R$) 
	DATA
	DÉBITO/CRÉDITO

	700.000,00
	28/2/2011
	DÉBITO

	789.172,21
	18/8/2014
	CRÉDITO

9.3. aplicar a Zeny dos Santos Oliveira a multa prevista no art. 57 da Lei 8.443/1992, no valor de R$ 10.000,00 (dez mil reais) fixando-lhe o prazo de 15 (quinze) dias, a contar da notificação, para que comprove, perante o Tribunal (art. 214, III, 'a', do Regimento Interno do TCU) , o recolhimento da dívida aos cofres do Tesouro Nacional, atualizada monetariamente desde a data deste acórdão até a do efetivo recolhimento, se pagas após o vencimento, na forma da legislação em vigor;
9.4. autorizar, desde logo, a cobrança judicial das dívidas, caso não atendida a notificação, na forma do disposto no art. 28, II, da Lei 8.443/1992;
9.5. autorizar também, desde logo, se requerido, com fundamento no art. 26 da Lei 8.443/1992, c/c o art. 217, §§ 1º e 2º, do Regimento Interno do TCU, o parcelamento da dívida em até 36 parcelas, incidindo, sobre cada parcela, corrigida monetariamente, os correspondentes acréscimos legais, fixando-lhes o prazo de quinze dias, a contar do recebimento da notificação, para comprovarem, perante o Tribunal, o recolhimento da primeira parcela, e de trinta dias, a contar da parcela anterior, para comprovarem os recolhimentos das demais parcelas, devendo incidir, sobre cada valor mensal, atualizado monetariamente, os juros de mora devidos, no caso do débito, na forma prevista na legislação em vigor, alertando os responsáveis de que a falta de comprovação do recolhimento de qualquer parcela importará o vencimento antecipado do saldo devedor, nos termos do § 2º do art. 217 do Regimento Interno deste Tribunal; 
9.6. enviar cópia desta deliberação, com o relatório e o voto que o acompanham, à Procuradoria da República no Estado do Rio Grande do Sul; 
9.7. notificar o responsável e o FNDE a respeito deste acórdão.'
HISTÓRICO
3.	O presente processo cuidou originalmente de Tomada de Contas Especial - TCE instaurada pelo Fundo Nacional de Desenvolvimento da Educação - FNDE em desfavor de Zeny dos Santos Oliveira, vice-prefeito municipal de São José do Norte/RS na gestão 2008/2012, quando da transferência dos recursos federais no âmbito do Convênio 710134/2008 (Siafi 6257660) , e posteriormente eleito prefeito municipal para a gestão 2013/2016.
4.	O objeto do ajuste consistiu no apoio financeiro para o desenvolvimento de ações visando proporcionar a melhoria da infra-estrutura da rede física escolar, com a construção de escola, conforme o Programa Nacional de Reestruturação e Aparelhagem da rede escolar pública de Educação Infantil - Proinfância (peça 8) . O valor transferido montou a R$ 700.000,00, creditados em 28/2/2011 (peças 4-5) . A instauração da TCE teve por motivação a ausência de funcionalidade da parcela da unidade escolar construída.
5.	O Relatório de TCE 179/2020-Direc/Cotece/Cgapc/Difin-Fnde/MEC concluiu pela responsabilidade do Sr. Zeny, pelo valor original de R$ 174.230,15, vez que o saldo dos recursos não executado foi restituído ao FNDE (peça 81) .
6.	No âmbito do TCU houve a citação do ex-prefeito (peças 95-97) , que se manteve silente. A Secex/TCE propôs, então, o julgamento das contas pela irregularidade, pelo valor original apurado na fase interna da TCE, além da aplicação de multa com fulcro no artigo 57 da Lei 8.443/1992 (peças 99-101) . O Ministério Público/TCU anuiu à proposta (peça 102) bem como o relator a quo (peça 104) , sendo proferido o Acórdão 3199/2022-TCU-Segunda Câmara.
7.	Irresignado com o decisum, o Sr. Zeny dos Santos Oliveira Neto interpôs recurso de reconsideração (peça 116) , o qual se passa a examinar.
EXAME DE ADMISSIBILIDADE
8.	Em exame preliminar de admissibilidade, essa Secretaria propôs conhecer o recurso de reconsideração de Zeny dos Santos Oliveira, suspendendo os efeitos dos subitens 9.2, 9.3 e 9.4 do Acórdão 3199/2022-TCU-Segunda Câmara, com fulcro nos artigos 32, I e 33 da Lei 8.443/1992 (peça 117) , o que foi ratificado por despacho do Ministro Bruno Dantas (peça 120) . 
EXAME DE MÉRITO
9.	Delimitação do recurso
9.1.	Constitui objeto do recurso de Zeny dos Santos Oliveira (peça 116) definir se:
	a) houve nulidade do ato citatório;
	b) a ausência de defensor constituído ensejou cerceamento de defesa;
	c) presumiu-se a má-fé do recorrente na condução do Convênio 710134/2008.
9.2.	Cabe, ainda, definir se houve a prescrição das pretensões ressarcitória e punitiva do TCU.
10.	Da Prescrição
10.1.	O recorrente não apresentou argumentos a respeito da prescrição, entretanto, a análise acerca de sua eventual ocorrência se torna necessária, em razão do recente julgamento, pelo Supremo Tribunal Federal (STF) , do RE 636.886 (Tema 899 da repercussão geral) .
10.2.	Nesse ponto é importante mencionar que nos processos de controle externo, matéria de ordem pública pode ser revista de ofício ou mediante provocação da parte, por simples petição, independentemente da interposição de recurso (Acórdão 1160/2015-TCU-Plenário, Rel. Ministro Augusto Nardes) . Do mesmo modo, ressalta-se que questões de ordem pública autorizam o órgão ad quem a julgar fora do que consta nas razões ou contrarrazões do recurso (Acórdão 690/2010-TCU-Plenário, Rel. Ministro Augusto Nardes) .
10.3.	Assim, no exame da prescrição, a Secretaria de Recursos - Serur tem adotado os entendimentos detalhados no documento juntado como a peça 128 dos autos, que contém estudo e pronunciamento anteriores desta unidade técnica sobre o tema. Nessas manifestações estão desenvolvidas as seguintes premissas, que serão utilizadas no presente exame:
a) ao julgar o RE 636.886 (Tema 899) , o STF conferiu nova interpretação ao artigo 37, § 5º, da Constituição Federal, fixando a tese de que 'é prescritível a pretensão de ressarcimento ao erário fundada em decisão de Tribunal de Contas';
b) as pretensões punitiva e de ressarcimento devem observar o mesmo regime na atividade de controle externo, dado o objetivo comum da prescrição, de fixar prazo para o Tribunal de Contas agir, para caracterizar o ilícito, identificar seu autor e dimensionar as consequências legais da conduta, independentemente de terem natureza punitiva ou ressarcitória;
c) até que sobrevenha norma específica, entende-se que a prescrição das pretensões punitiva e de ressarcimento, no processo de controle externo, deve observar o regime da Lei 9.873/1999, na linha dos recentes pronunciamentos do STF a respeito.
10.4.	Portanto, sem prejuízo de se realizar o exame da prescrição também segundo o prazo decenal previsto no Código Civil, o critério adotado na formulação da proposta de encaminhamento será o da Lei 9.873/1999. 
Análise da prescrição segundo os critérios do Acórdão 1441/2016-TCU-Plenário
10.5.	No que se refere à pretensão punitiva, o TCU tem tradicionalmente aplicado os critérios definidos no Acórdão 1441/2016-TCU-Plenário (Rel. Min. Benjamin Zymler) , que, em incidente de uniformização de jurisprudência, orientou-se pela aplicação do Código Civil. Por este acórdão, em linhas gerais, a prescrição subordina-se ao prazo geral de dez anos (CC, art. 205) , contado a partir da data da ocorrência do fato e interrompido pelo ato que ordenar a citação, a audiência ou a oitiva da parte.
10.6.	Entre outras razões que justificaram a adoção desse critério destaca-se a de que o citado dispositivo constitui uma cláusula geral a ser empregada sempre que a pretensão for prescritível, mas a lei não estabelecer um prazo específico, como na hipótese.
10.7.	Desta feita, adotar-se-á a data de 15/11/2014 como marco inicial da contagem para a prescrição (peça 41) . Segundo a jurisprudência do tribunal, o que ocorrer primeiro entre o prazo final para a prestação de contas e a data de sua entrega deve ser o marco inicial dessa contagem (v.g. Acórdão 3749/2018-TCU-Segunda Câmara; Rel. Min. Ana Arraes e 2.278/2019-TCU-1.ª Câmara; Rel. Min. Subs. Augusto Sherman Cavalcanti) . No caso, as contas foram prestadas poucos dias depois, em 18/11/2014 (peça 60) .
10.8.	Ademais, a citação do recorrente foi determinada em 10/11/2021, pelo pronunciamento do secretário-substituto na Secex/TCE (peça 93) , enquanto o Acórdão 3.199/2022-TCU-2.ª Câmara, ora recorrido, foi prolatado na Sessão Extraordinária realizada em 28/6/2022 (peça 103) .
10.9.	Conclui-se, então, que não estaria prescrita a possibilidade de aplicação de multa pelos ditames do Acórdão 1441/2016-TCU-Plenário. E considerando a premissa contida no item 10.3, alínea 'b', nesta instrução, também não estaria prescrita a possibilidade da imputação de débito. 
Análise da prescrição pelo regime da Lei 9.873/1999
10.10.	Adotando-se as premissas fixadas na Lei 9.873/1999 ao caso em exame, observa-se que também não ocorreu a prescrição. Para tanto, é preciso considerar os seguintes parâmetros:
a) Prazo:
10.11.	A Lei 9.873/1999 apresenta um prazo geral, de cinco anos (art. 1º) , e um prazo especial, previsto no art. 1º, § 2º, a saber: 'quando o fato objeto da ação punitiva da Administração também constituir crime, a prescrição reger-se-á pelo prazo previsto na lei penal'.
10.12.	Portanto, neste processo de TCE, em vista da irregularidade ensejadora do dano não configurar algum crime, o prazo prescricional é o geral de cinco anos.
10.13.	Além do prazo geral, sobredita lei prevê, em seu art. 1º, §1º, a hipótese de ocorrência da chamada prescrição intercorrente, ou seja, quando há o interregno de três anos sem alguma movimentação no processo instaurado para a apuração dos fatos, aguardando 'julgamento ou despacho'.
10.14.	Note-se que há uma correlação entre essa hipótese e as causas de interrupção da prescrição do art. 2º. Com efeito, uma vez interrompida a prescrição por alguma das hipóteses do art. 2º, o processo não pode ficar inativo, sem qualquer inovação processual relevante, por mais de três anos.
10.15.	Trata-se de prazo específico, não se aplicando nem o prazo geral de cinco anos nem o prazo especial, da lei penal (§ 2º) . A finalidade da prescrição intercorrente, com seu prazo próprio, é a de assegurar a eficiência e celeridade nas apurações administrativas. Seria contrário a essa finalidade a paralisação injustificada do processo por período maior que o triênio estabelecido para a hipótese.
10.16.	A extrapolação do prazo de três anos, sem inovação relevante no processo, pode configurar negligência. Por isso, além de se operar a prescrição, deve-se promover a 'apuração da responsabilidade funcional decorrente da paralisação, se for o caso'.
10.17.	Em muitas situações o exame da prescrição intercorrente pode ficar prejudicado nos processos já em tramitação no TCU. Como a ação de ressarcimento era considerada imprescritível, as peças que compõem a tomada de contas especial, elencadas no art. 10 da Instrução Normativa-TCU 71/2012, em geral não contemplam informações pormenorizadas quanto ao andamento do processo na fase interna, o que pode prejudicar a análise de eventual paralisação por mais de três anos.
10.18.	Assim, caso o tribunal venha a adotar a sistemática da Lei 9.873/1999 para aferir a prescrição, convém avaliar, oportunamente, a possibilidade de ajustes na IN-TCU 71/2012, para que as tomadas de contas especiais encaminhadas ao tribunal sempre contemplem informações detalhadas sobre as interrupções ocorridas na fase interna do procedimento como, por exemplo, declaração do órgão instaurador da TCE, de que o processo não ficou paralisado por mais de três anos, na forma do art. 1º, § 1º, da citada lei.
b) Termo inicial:
10.19.	A Lei 9.873/1999, artigo 1º, traz previsão expressa a respeito do início do prazo em não se tratando de infração de caráter permanente ou continuado. Nesta hipótese, a prescrição começa a correr não da data de cada fato, e sim do dia em que tiver cessado a permanência ou a continuidade. As consequências da omissão são ainda mais gravosas no regime da Lei 9.873/1999, por força do art. 1º, pois, em infrações de caráter permanente, a prescrição só se inicia do dia em que tiver cessado a permanência.
10.20.	Assim, em vista da jurisprudência do tribunal, adotar-se-á a data de 15/11/2014 como termo inicial da contagem, a exemplo da análise anterior pelos ditames do Código Civil.
10.21.	Quanto a prescrição intercorrente, o marco inicial desta contagem específica é o surgimento do processo administrativo apuratório. No presente caso, o processo de TCE foi instaurado em 12/5/2020, conforme a assinatura eletrônica do Coordenador-Geral de Acompanhamento de Prestação de Contas, Substituto no Termo de Instauração de TCE 156/2019/DIREC, chefe da repartição (peça 1) . Adotar-se-á, então, essa data como marco inicial da prescrição intercorrente.
c) Interrupções por atos inequívocos de apuração dos fatos:
10.22.	No regime da Lei 9.873/1999, a prescrição se interrompe 'por qualquer ato inequívoco, que importe apuração do fato' (art. 2º, II) .
10.23.	Assim, houve a seguinte sequência de atos apuratórios relativamente ao recorrente a partir de 15/11/2014 (marco inicial da contagem pelo prazo geral) até a prolação do Acórdão 3.199/2022-TCU-2.ª Câmara: (a) Parecer Financeiro 1192/2017, de 28/12/2017 (peça 61) ; (b) Relatório de TCE 179/2020, de 26/5/2020 (peça 79) ; (c) Relatório de Auditoria 1536/2020, Certificado de Auditoria 1536 e Parecer do Controle Interno 1536/2020, respectivamente, de 27, 28 e 29/10/2020 (peças 85-87) ; (d) instrução e pronunciamentos na Sexec/TCE, respectivamente, de 28/10, 9/11 e 10/11/2021 (peças 91-93) ; (e) instrução e pronunciamentos na Secex/TCE, todos de 21/2/2021 (peças 99-101) e (f) Parecer do MP/TCU (peça 102) , de 22/3/2022 (cf. sistema e-TCU) .
obs: os atos anteriores ao Parecer Financeiro 1192/2017, de 28/12/2017 (peça 61) não se enquadram propriamente como apuratórios, nos termos da Lei 9.873/1999, destacando-se alguns pareceres e relatórios sobre os pedidos de prorrogação encaminhados pelo município convenente (peças 26-42) 
d) Interrupções pela notificação/citação dos responsáveis:
10.24.	A prescrição também é interrompida 'pela notificação ou citação do indiciado ou acusado, inclusive por meio de edital', nos termos do artigo 2º, I, da Lei 9.873/1999. E, no regime dessa lei, a interrupção se dá pela citação propriamente dita, e não pelo despacho que a ordena. 
10.25.	Assim, com esse fundamento, houve a interrupção nas seguintes oportunidades em relação ao recorrente, a partir de 15/11/2014: (a) Ofício 39164/2017, de 2/1/2018, recebido em 23/3/2018 (peças 68 e 72) e (b) Ofício 64210/2021, de 11/11/2021, recebido em 29/11/2021 (peças 95-96) .
e) Interrupção pela decisão condenatória recorrível:
10.26.	Por fim, a prescrição também se interrompe 'pela decisão condenatória recorrível' (art. 2º, III, da Lei 9.873/1999) . Por esse fundamento, houve a interrupção em 28/6/2022, data da sessão em que foi proferido o Acórdão 3.199/2022-TCU-1.ª Câmara (peça 103) . Essa interrupção é relevante, por estabelecer prazo para julgamento do recurso.
f) Conclusão:
10.27.	Observa-se pelos eventos indicados, que tomando-se por referência a Lei 9.873/1999, considerada pelo STF como norma regente da prescrição da pretensão punitiva pelo TCU, que não transcorreu prazo suficiente para se operar a prescrição, seja pelo prazo geral - a contar de 15/11/2014 -, seja na modalidade intercorrente - a contar de 12/5/2020. E considerando a premissa contida no item 10.3, alínea 'b', nesta instrução, também não estaria prescrita a possibilidade da imputação de débito.
A possibilidade de adoção de novo critério no caso concreto
10.28. 	Por fim, são oportunas algumas considerações sobre a possibilidade de aplicar, neste processo, novo critério para exame da prescrição, diverso do considerado no julgamento originário, o qual seguiu o Acórdão 1441/2016-TCU-Plenário.
10.29.	O artigo 926 do CPC positivou a orientação de que 'os tribunais devem uniformizar sua jurisprudência e mantê-la estável, íntegra e coerente', com o fim de inibir que decisões contemporâneas adotem soluções distintas para uma mesma questão, comprometendo os valores de isonomia e previsibilidade, essenciais à segurança jurídica.
10.30.	Isso não impede a reorientação da jurisprudência, sempre que evidenciada a necessidade de ajustar o entendimento à correta exegese das normas legais. E é perfeitamente possível, e até mesmo comum, que a reorientação se dê em grau recursal, pois o recurso devolve à 'apreciação e julgamento pelo tribunal todas as questões (...) relativas ao capítulo impugnado' (art. 1.013, § 1º, do CPC) , para que se profira novo julgamento, procedendo-se à correta aplicação do direito.
10.31.	Todavia, em se tratando de recurso, deve-se observar a proibição de reformatio in pejus, não se aplicando o novo entendimento se dele resultarem efeitos práticos mais gravosos ao recorrente. O novo critério pode ser aplicado, contudo, não só se produzir efeitos favoráveis, mas também se conduzir à manutenção da decisão recorrida, ainda que por outros fundamentos.
11.	Do ato citatório e do defensor dativo
11.1.	O recorrente argumenta que a sua citação foi inválida, pois recebida por terceira pessoa, ensejando a nulidade do acórdão recorrido. Defende que a citação pessoal é necessária, sobretudo em processos que visam a mitigar o patrimônio do indivíduo. Menciona doutrina de Jorge Ulisses Jacoby Fernandes.
11.2.	Assevera, ainda, que não houve a constituição de defensor dativo quando detectada a ausência do responsável no processo, medida necessária em observância aos princípios do devido processo legal e do contraditório, e por se tratar de pessoa hipossuficiente, com aposentadoria mínima na condição de pescador e agricultor. Conclui que, em consequência, houve cerceamento de defesa. 
Análise
11.3.	O Sr. Zeny dos Santos Oliveira foi citado pelo Ofício 64210/2021, de 11/11/2021, recebido em 29/11/2021 (peças 95-96) .
11.4.	O procedimento de notificação adotado no âmbito do TCU foi pormenorizadamente explanado em instrução da Secex/TCE (peça 63, itens 20-29) , sendo dispensável repeti-lo em detalhes desta feita. Restou esclarecido que o chamamento de responsáveis aos autos independe de sua ciência pessoal, critério já validado pelo Supremo Tribunal Federal.
11.5.	Nota-se que o próprio Sr. Zeny havia recebido o Ofício 39164/2017-FNDE, em 23/3/2018 (peças 68 e 72) , e no mesmo endereço para o qual foi encaminhado o Ofício 64210/2021, pelo qual foi citado na fase externa da TCE (peças 95-96) .
11.6.	Ainda, a notificação sobre a prolação do Acórdão 3199/2022-TCU-Segunda Câmara foi realizada pelo Ofício 38649/2022, no mesmo endereço de destino dos dois ofícios acima indicados, ou seja, à Rua Marcelo Gama, 23 - Centro (peças 113-114) . E é plausível supor que foi por haver tomado conhecimento do aresto que o Sr. Zeny veio a interpor o recurso de reconsideração em exame, vez que a notificação foi recebida em 11/8/2022, enquanto o recurso foi interposto em 26/8/2022 (peça 116) . Ademais, o Ofício 47896/2022, encaminhado ao procurador do ex-prefeito também objetivando a notificação da prolação do Acórdão 3199/2022-TCU-Segunda Câmara, é posterior, de 6/9/2022 (peça 121) .
11.7.	Por sinal, Ofício 38649/2022 foi recebido por 'Izolina Oliveira', com identidade n. '6059792033' informada no Aviso de Recebimento dos Correios, enquanto o Ofício 64210/2021 foi recebido por 'Izolina Wyse', com o mesmo número de identidade. E na base de dados da Receita Federal do Brasil consta a Sra. Izolina Wyse Oliveira com endereço na mesma Rua Marcelo Gama, 23 - Centro, endereço de residência do recorrente, segundo aquela base. 
11.8.	Em conclusão, não se vislumbra alguma nulidade na citação do Sr. Zeny dos Santos Oliveira de modo a justificar a anulação do Acórdão 3199/2022-TCU-Segunda Câmara. 
11.9.	Quanto ao alegado cerceamento de defesa por não haver sido nomeado algum defensor dativo para o ex-prefeito, cabe anotar que no âmbito do TCU, a constituição de procurador, advogado ou não, é facultativa, podendo as partes praticarem diretamente os atos processuais, conforme o artigo 145 do Regimento Interno/TCU (v.g. Acórdão 8829/2017-TCU-Primeira Câmara; Rel. Min. Benjamin Zymler e 14.038/2018-TCU-1ª Câmara; Rel. Min. José Múcio Monteiro) .
12.	Da má-fé na condução do Convênio 710134/2008
12.1.	O recorrente argumenta que o acórdão recorrido concluiu pela impossibilidade de se reconhecer boa-fé em sua conduta, por não haver se manifestado sobre as irregularidades que lhe foram atribuídas. 
12.2.	Observa que a má-fé não pode ser presumida e menos ainda determinada com base na ausência de manifestação da parte. E, que, no caso, houve inclusive a restituição de recursos no montante não realizado, após as providências adotadas para evitar prejuízo ao erário assim que detectou falhas na prestação do serviço pela empresa contratada. De outro lado, para o valor realizado foi providenciada a devida licitação, com posterior medição e liquidação das despesas, conforme projetos e contrato firmado.
12.3.	Afirma que a parte construída da escola objeto do convênio foi alvo de depredações posteriores, com responsabilidade dos gestores que o sucederam. E se viessem a ser devolvidos os recursos utilizados, haveria enriquecimento sem causa da Administração. 
Análise
12.4.	O Acórdão 3199/2022-TCU-Segunda Câmara adotou o entendimento exposto pela Secex/TCE na instrução à peça 99, onde se lê que, pela revelia do responsável e a ausência, nos autos, de elementos que permitam concluir pela ocorrência de boa-fé ou de outros excludentes de culpabilidade em sua conduta, propor-se-ia a irregularidade das contas (peça 99, item 37) .
12.5.	Nesse sentido, cabe esclarecer que nos processos de controle externo com trâmite no TCU, a conduta do agente é examinada sob o prisma da boa-fé objetiva. Assim, se avalia se foram observados os princípios que regem a atividade administrativa, procurando agir de modo diligente, em consonância com a sua própria capacidade pessoal ao desincumbir-se da tarefa que lhe competia, circunstância que podem vir em seu benefício ainda que o agente tenha contribuído para algum dano ao erário ou outra irregularidade (v.g. Acórdão 8987/2018-TCU-Primeira Câmara e 13.732/2019-TCU-1ª Câmara; ambos de relatoria do Min. Walton Alencar Rodrigues) .
12.6.	Nesse sentido, para a responsabilização no âmbito dos processos com trâmite no TCU não se exige a configuração de dolo ou má-fé, conforme os seguintes enunciados ('Jurisprudência Selecionada', site/TCU) : 
'A responsabilização no âmbito do TCU não exige a configuração de dolo, bastando que o agente tenha agido com culpa grave. (Acórdão 1620/2019-TCU-Plenário; rel. min. Bruno Dantas) 
No âmbito do TCU, é considerado de boa-fé o responsável que, embora tenha concorrido para o dano ao erário ou outra irregularidade, seguiu as normas pertinentes, os preceitos e os princípios do direito. A análise da conduta, portanto, é feita sob o ponto de vista objetivo, sem que seja necessária a comprovação de má-fé (dolo) , mas apenas da ausência de boa-fé objetiva, para a responsabilização do agente. (Acórdão 7.936/2018-TCU-2.ª Câmara; rel. Min. Subs. Augusto Sherman) '
12.7.	O seguinte excerto do relatório que integrou o Acórdão 2414/2015-TCU-Plenário (Rel. Min. José Múcio Monteiro) é elucidativo sobre o tema:
'14.1. Consta do acórdão recorrido a imputação de responsabilidade à recorrente, em razão da suposta não comprovação da boa-fé.
14.2. Argumenta que inexiste nestes autos qualquer elemento que desabone a boa-fé da recorrente. Aduz que a recorrente não se beneficiou de nenhuma maneira no caso concreto. Todos os serviços contratados teriam sido executados dentro do prazo inicialmente pactuado e por um preço inegavelmente justo.
14.3. A recorrente alega ter agido com boa fé. No entanto, é sobremodo importante diferençar a boa-fé objetiva da boa-fé subjetiva. Para tanto, recorre-se à doutrina de Estêvão Mallet:
'Já a boa-fé objetiva, que bem se pode chamar - em contraste com a 'boa-fé crença' [ou boa-fé subjetiva] - de boa-fé comportamento', relaciona-se com regras de conduta, impostas 'do exterior' e que as pessoas devem observar, nos mais variados momentos e situações. Na expressiva locução de Salvatore Romano, para a boa-fé objetiva, diversamente da boa-fé subjetiva, non importa tanto quel che si sa o non si sa, ma quel che si fa o si dichiara sulla base di quel che si sa o non si sa [Não importa tanto o que se sabe ou não se sabe, mas o que se faz ou se declara com base no que se sabe ou não se sabe (a tradução é nossa) ] (in Prática de Direito do Trabalho, Vol. 2, São Paulo: LTr, 2012, p. 173) .
14.4. Sobre a incidência da boa-fé objetiva nos processos de contas apreciados neste Tribunal, transcreve-se trecho de artigo do AUFC Luiz Felipe Bezerra Almeida Simões publicado na Revista do TCU do trimestre abril/junho de 2001 (88, pp. 71/4) :
'A noção clássica de boa-fé subjetiva vem cedendo espaço à sua face objetiva, oriunda do direito e da cultura germânica, e que leva em consideração a prática efetiva e as consequências de determinado ato à luz de um modelo de conduta social, adotada por um homem leal, cauteloso e diligente, em lugar de indagar-se simplesmente sobre a intenção daquele que efetivamente o praticou.
Devemos, assim, examinar, num primeiro momento, diante de um caso concreto e nas condições em que o agente atuou, qual o cuidado exigível de uma pessoa prudente e de discernimento. Assim o fazendo, encontraremos o cuidado objetivo necessário, fundado na previsibilidade objetiva. Devemos, a seguir, comparar esse cuidado genérico com a conduta do agente, intentando saber se a conduta imposta pelo dever genérico de cuidado harmoniza-se com o comportamento desse agente. A resposta negativa leva à reprovabilidade da sua conduta, à culpa e, enfim, à não caracterização da boa-fé objetiva.
 (...) 
Ouso concluir que analisar a chamada boa-fé subjetiva é, mutatis mutandis, investigar a existência de dolo e, em consequência, a má-fé. Entretanto, a não comprovação da má-fé, dando ensejo à configuração da boa-fé subjetiva, não implica, necessariamente, a existência de boa-fé objetiva, vinculada esta à ausência de culpa, e não de dolo, como ocorre com aquela. Vale frisar que a boa-fé objetiva e a culpa estão, na verdade, associadas a uma compreensão mediana, isto é, do homem médio - prudente e diligente -, e a descaracterização de uma significa a constatação da outra.
A boa-fé, sob esse novo enfoque, deixa de ser simplesmente presumida, vez que a conduta, a partir de então, deverá ser objetivamente analisada. Não se pode perder de perspectiva que o agente exterioriza, em si, o dolo, ao passo que a culpa, em sentido estrito, deve ser atestada, comprovada e fundamentada pelo intérprete, não se admitindo presunção quanto à sua inexistência' 
12.8.	Uma consequência envolvendo a aferição da ocorrência de boa-fé objetiva - e não da boa-fé subjetiva -, é a fixação, ou não, de novo e improrrogável prazo para o recolhimento da importância devida, acrescida da atualização monetária, conforme o artigo 202, §§2º, 3º e 6º, do Regimento Interno/TCU. 
12.9.	Impende, então, examinar a conduta do Sr. Zeny dos Santos Oliveira na execução do Convênio 710134/2008, a fim de concluir pela pertinência do acórdão recorrido. 
12.10.	Constam dos autos vários pedidos de prorrogação do Convênio 710134/2008, com os respectivos pareceres do FNDE (peças 20, 24, 27-34, 49, 51, 52, 55 e 59) . As justificativas se concentraram na alegada complexidade do projeto, com pedido de alteração do programa de trabalho e em problemas com a empresa contratada, que finalmente teria abandonado as obras, como segue:
'obra está em lento andamento, por isso com seu cronograma muito atrasado; o atraso da obra licitada é devido às alegações da empresa vencedora sobre a defasagem dos valores em todas as etapas do empreendimento' (em abril/2013, cf. peça 33, p. 1) ;
'a empresa executora do empreendimento abandonou a obra. Para garantir continuidade do objeto o município já abriu processo de descumprimento contratual em desfavor da contratada (...) ' (em maio/2014, cf. peça 34, p. 1 e peça 52) ;
'prorrogação do convênio supracitado por mais cento e oitenta dias, haja vista que o projeto se encontra em fase de licitação' (em maio/2011, cf. peça 49, p. 1) ;
'O atraso da obra licitada, é devido às alegações da empresa vencedora, sobre a defasagem dos valores em todas as etapas do empreendimento' (em abril/2013, cf. peça 51) .
12.11.	Presentes, então, elementos que indicam ao menos a tentativa do recorrente em levar a efeito a construção da escola objeto do Convênio 710134/2008. Por exemplo, pelo Ofício 325/2014-GP, de 8/7/2014, o então prefeito solicita a reconsideração do FNDE quanto à decisão de não prorrogar o ajuste, argumentando que 'fica o compromisso de conclusão do objeto pactuado, por meio de nova licitação e com ajustes no projeto original procedidos pelo Ministério da Educação' (peça 54) . 
12.12.	A devolução da quase totalidade dos recursos recebidos, incluindo rendimentos financeiros, também demonstra a correção do alcaide, em nada indicando a falta de boa-fé subjetiva, ou, dito de outra forma, alguma má-fé. 
12.13.	Ocorre, como visto acima, importa saber se a conduta do gestor, ainda que diligente, contribuiu para o deslinde constatado no caso concreto, pois as despesas havidas, ainda que em percentual baixo relativamente ao montante transferido ao município, não tiveram o proveito social pretendido. É o que informa o Relatório de TCE 179/2020 ao consignar uma execução física de apenas cerca de 4% do total da unidade escolar (peça 81) .
12.14.	Dessa forma, a ausência de maiores informações não permite concluir com maior segurança se o Sr. Zeny contribuiu, ou não, para o insucesso das obras e, em caso positivo, em que medida. Não há notícias sobre as efetivas providências adotadas contra a empresa contratada e resta não esclarecida a razão para tamanha delonga na condução do convênio, desde o procedimento licitatório, se apenas devido aos alegados problemas causados pela contratada, ou, também por outras razões. 
12.15.	Assim, vislumbra-se dois possíveis responsáveis principais pelos fatos extraídos desta TCE; o próprio recorrente, enquanto agente político responsável último pela gestão dos recursos transferidos no âmbito do convênio, e a empresa Santos Alarcon Ltda. - EPP, beneficiária dos dois pagamentos realizados (peça 43) .
12.16.	Neste ponto é oportuno anotar que nos processos de controle externo, a solidariedade passiva é um benefício do Estado-credor, a quem é facultado exigir a integralidade da dívida de um ou de todos os devedores. Logo, o litisconsórcio passivo necessário não configura um direito subjetivo do responsável citado, não havendo que se falar em prejuízo processual do recorrente por ele permanecer isoladamente no polo passivo do processo, uma vez que poderá requerer em juízo o ressarcimento pessoal por meio de ação regressiva, acaso mantido o aresto agora combatido (Acórdão 6833/2021-TCU-Segunda Câmara; Rel. Min. Aroldo Cedraz, 2.825/2017-TCU-1ª Câmara; Rel. Min. Walton Alencar Rodrigues, 1.337/2017-TCU-Plenário; Rel. Min. Ana Arraes e 876/2008-TCU-Plenário; Rel. Min. Benjamin Zymler) . 
12.17.	A par tais considerações, cabe comentar a atual linha jurisprudencial do TCU, no sentido de ser possível a responsabilização apenas do agente particular, mesmo se pessoa jurídica de direito privado, que tenha dado causa a algum dano ao erário, e independente de ter atuado em conjunto com agente da Administração pública, em interpretação do artigo 71, inciso II, da Constituição Federal e legislação infraconstitucional de regência (Acórdão 9796/2018-TCU-Segunda Câmara; Rel. Min. Aroldo Cedraz; 1546/2017-TCU-Plenário; Rel. Min. José Múcio Monteiro, 9478/2020-TCU-2ª Câmara; Rel. Min. Ana Arraes e 5071/2016-TCU-1ª Câmara; Rel. Min. Subs. Weder de Oliveira) .
12.21.	Em conclusão, restam ausentes maiores elementos aptos a concluir com razoável segurança pela responsabilidade exclusiva da empresa contratada para a execução das obras objeto do Convênio 710134/2008 no Município de São José do Norte/RS, sem prejuízo de que o Sr. Zeny dos Santos Oliveira venha a interpor novo recurso porventura cabível, apto a demonstrar satisfatoriamente que não lhe deve recair qualquer responsabilidade pela execução apenas parcial do ajuste, sem algum proveito para o município convenente e o público destinatário.
CONCLUSÃO
13.	Das análises anteriores, conclui-se que:
	a) não houve a prescrição da pretensão punitiva do TCU, seja pelos ditames do Código Civil (Acórdão 1441/2016-TCU-Plenário) , seja pelas regras da Lei 9.873/1999 (RE 636.886-STF - Tema 899 da Repercussão Geral) ;
	b) não ocorreu a nulidade do acórdão recorrido por ilegalidade na citação ou pela ausência de constituição de advogado dativo para a defesa;
	c) para a responsabilização nos processos do TCU não há que comprovar a ocorrência de dolo, má-fé, ou ausência de boa-fé subjetiva, mas, sim, que não está presente a boa-fé objetiva na conduta do agente;
	d) no caso presente, não resta suficientemente demonstrado - a par os indícios em contrário - que não houve qualquer responsabilidade do recorrente pelo deslinde do Convênio 710134/2008;
DA PROPOSTA DE ENCAMINHAMENTO
14. Ante o exposto, submete-se à consideração superior a presente análise do recurso de reconsideração interposto por Zeny dos Santos Oliveira contra o Acórdão 3199/2022-TCU-Segunda Câmara, propondo-se, com fundamento nos artigos 32, I e 33, da Lei 8.443/1992, e artigo 285, do RI/TCU:
	a) conhecer do recurso e, no mérito, negar-lhe provimento;
	b) dar ciência da decisão que vier a ser proferida ao recorrente e aos demais interessados."
É o relatório.

Pedro Luvielmo Meneses (OAB/RS 87.580), representando Zeny dos Santos Oliveira.

Procuradora-Geral Cristina Machado da Costa e Silva.

TOMADA DE CONTAS ESPECIAL. FUNDO NACIONAL DE DESENVOLVIMENTO DA EDUCAÇÃO (FNDE). CONVÊNIO. CONSTRUÇÃO DE ESCOLA INFANTIL. INEXECUÇÃO PARCIAL. PARCELA CONSTRUÍDA INSERVÍVEL. DÉBITO. MULTA. RECURSO DE RECONSIDERAÇÃO. NÃO OCORRÊNCIA DE PRESCRIÇÃO. INEXISTÊNCIA DE NULIDADE POR ILEGALIDADE NA CITAÇÃO E POR FALTA DE CONSTITUIÇÃO DE ADVOGADO DATIVO. AUSÊNCIA DE ACOMPANHAMENTO DA EXECUÇÃO DO CONVÊNIO. RESPONSABILIDADE DO RECORRENTE. NÃO PROVIMENTO DO RECURSO.

TOMADA DE CONTAS ESPECIAL (TCE)

Unidade de Auditoria Especializada em Recursos (AudRecursos).

Trata-se de recurso de reconsideração interposto por Zeny dos Santos Oliveira (peça 116) contra o Acórdão 3199/2022-TCU-Segunda Câmara, Relator o Ministro Antonio Anastasia.
2.	Os autos cuidam, originalmente, de tomada de contas especial instaurada pelo Fundo Nacional de Desenvolvimento da Educação (FNDE) em desfavor de ex-prefeito do Município de São José do Norte/RS por não comprovar a regular aplicação dos recursos repassados no âmbito do Convênio 710134/2008 (Siafi 625766) , que objetivou a construção de escola (peças 1 e 8) .
3.	A Zeny dos Santos Oliveira, ex-prefeito, foi imputado débito no valor histórico de R$ 174.230,15 (o saldo dos recursos não executados foi devolvido ao convenente) e multa individual no valor de R$ 10.000,00.
II
4.	Afirma o recorrente, em preliminar, que sua citação seria inválida, vez que recebida por terceira pessoa. Assevera ainda que deveria ter recebido defesa dativa - em observância aos princípios do devido processo legal e do contraditório - por se tratar de pessoa hipossuficiente, com aposentadoria mínima na condição de pescador e agricultor.
5.	No mérito, assevera que o acórdão recorrido afirmou a impossibilidade de reconhecer sua boa-fé por não se manifestar nos autos. Prosseguindo, aduz que a má-fé não poderia ser presumida e menos ainda determinada com base no silêncio da parte.
6.	Em arremate, informa que a parte construída da escola teria sido depredada posteriormente à sua gestão e 	que por esse fato deveriam responder os gestores sucessores. E mais. A devolução dos valores em discussão implicaria enriquecimento sem causa da Administração.
III
7.	A AudRecursos afasta a prescrição do débito e da multa aplicada ao responsável, adotando como balizas os critérios discutidos no âmbito do STF (RE 636.886) , assim como o disposto no Código Civil, na Lei 9.784/1999 e no que restou decidido mediante o Acórdão 1441/2016-TCU-Plenário, Relator o Ministro Benjamin Zymler.
8.	Também refuta a necessidade de citação pessoal, vez que o Supremo validou o procedimento de notificação de responsável mediante recebimento por terceiro, conforme detalhado à nos subitens 11.3 a 11.8 da instrução reproduzida no relatório precedente. Anote-se que as citações foram enviadas para idênticos endereços utilizados na fase interna da TCE, constantes da base de dados da Receita Federal do Brasil, mas, ainda assim, o recorrente restou revel.
9.	Acerca da necessidade de designação de defensor dativo, esclarece que no TCU a constituição de procurador é facultativa, podendo as partes praticar diretamente os atos processuais, conforme o art. 145 do Regimento Interno/TCU (Acórdãos de 1ª Câmara 8.829/2017, Rel.: Min. Benjamin Zymler; e 14.038/2018, Rel.: Min. José Mucio Monteiro) .
10.	Continuando, aduz que o acórdão recorrido entendeu que a revelia do responsável e a ausência nos autos de elementos que permitam concluir pela ocorrência de boa-fé ou de outros excludentes de culpabilidade em sua conduta acarretaram a irregularidade das contas.
11.	Nesse sentido, explica a unidade instrutora que os processos de controle externo avaliam a conduta do agente sob o prisma da boa-fé objetiva (Acórdão 8987/2018-TCU-Primeira Câmara, Rel: Ministro Walton Alencar Rodrigues) . Assim, não se exige a configuração de dolo ou má-fé. Nessa quadra, constariam dos autos elementos demonstrando a vontade do recorrente de concluir a escola (peças 20, 24, 27-34, 49, 51, 52, 55 e 59) , e a devolução da quase totalidade dos recursos recebidos também apontaria a correção do alcaide, em nada indicando a falta de boa-fé subjetiva ou a existência de má-fé.
12.	Seguindo essa linha, afirma inexistirem elementos que concluam seguramente que o recorrente contribuiu para o insucesso das obras, tampouco notícias sobre as efetivas providências adotadas contra a empresa contratada, restando não esclarecida a razão para tamanha delonga na condução do convênio.
13.	Teorizando, a unidade técnica vislumbra dois possíveis responsáveis pelo débito - o recorrente e/ou a empresa Santos Alarcon Ltda. - EPP, beneficiária dos dois pagamentos questionados (peça 43) -, mas, ao final, propõe negar provimento ao apelo, ainda que ausentes elementos aptos a concluir, com razoável segurança, quem é efetivamente o responsável pelo débito.
IV
14.	Passo à análise do recurso. Inicialmente, conforme o art. 4º, inciso II, da Resolução-TCU 344/2022, o prazo prescricional ordinário começa na data de apresentação da prestação de contas ao órgão tomador. Portanto, em 18/11/2014 (peça 60) , ocorreu o termo a quo da prescrição geral, contagem interrompida pela emissão do Parecer Financeiro 1192, de 28/12/2017 (peça 61) .
15.	Entre esses marcos temporais não transcorreram cinco anos, o que afasta a ocorrência da prescrição geral. Somente em 29/12/2017, primeiro marco interruptivo da prescrição ordinária, começou a contagem do prazo prescricional intercorrente, segundo os ditames do Acórdão 534/2023-TCU-Plenário (Rel: Ministro Benjamin Zymler) , - que também não ocorreu.
16.	Quanto ao mérito, discordo das conclusões da unidade técnica no que diz respeito ao entendimento de que haveria indícios de boa-fé na conduta do recorrente, muito embora, ao final, proponha negar provimento ao recurso.
17.	Diferentemente da compreensão de que diversos pedidos de prorrogação da vigência do convênio demonstrariam minimamente ação diligente do ex-prefeito, considero que as comunicações trocadas entre o convenente e o órgão concedente deveriam levar o gestor a tomar providências imediatas para encerrar o ajuste e devolver a integralidade dos recursos recebidos ou, ainda, a adotar medidas com vistas à regularização de sua execução.
18.	Entretanto, Zeny dos Santos Oliveira insistiu em sua continuidade, mesmo sabedor do flagrante atraso na entrega do objeto (escola) , tanto que formulou, como visto, diversos pedidos de prorrogação (por mais de 60 meses) , sem explicações convincentes; disso resultou a imprestabilidade da obra conveniada, executada em apenas 4,62% (peça 34) .
19.	Aqui presente o nexo causal da irregularidade por que responde o recorrente, sintetizado no ofício citatório, verbis: "a ausência das providências necessárias à conclusão de obra ou dos serviços pactuados objeto do instrumento em questão resultou na impossibilidade de aproveitamento da parcela executada, e, consequentemente, em prejuízo ao erário correspondente ao valor integral repassado".
20.	A propósito, dos referidos pedidos de prorrogação, à peça 36 consta expediente emitido pelo FNDE afirmando expressamente a sua impossibilidade, por ter sido o pedido, por parte do recorrente, recebido em prazo que contrariou a Cláusula Quarta, Subcláusula Primeira do ajuste objeto deste processo (peça 8, fl. 5) . 
21.	Ademais, à peça 35 são destacados sérios problemas formais e materiais na concepção do convênio em análise, quando o fundo informa diversas pendências para assiná-lo. Isso reforça o entendimento de que a concepção, a execução e o acompanhamento do ajuste foram deficientes e a configuração da culpa grave do recorrente, suficiente para sua responsabilização pelo débito, nos termos da jurisprudência a seguir:
"A responsabilização no âmbito do TCU não exige a configuração de dolo, bastando que o agente tenha agido com culpa grave." (Acórdão 1620/2019-TCU-Plenário; Rel.: Ministro Bruno Dantas) 
"No âmbito do TCU, é considerado de boa-fé o responsável que, embora tenha concorrido para o dano ao erário ou outra irregularidade, seguiu as normas pertinentes, os preceitos e os princípios do direito. A análise da condutaL, portanto, é feita sob o ponto de vista objetivo, sem que seja necessária a comprovação de má-fé (dolo) , mas apenas da ausência de boa-fé objetiva, para a responsabilização do agente." (Acórdão 7936/2018-TCU-Segunda Câmara; Rel.: Ministro-Substituto Augusto Sherman) 
22.	Considerando, enfim, que apenas 4,62% da obra conveniada foi executada, incide no caso a seguinte jurisprudência: 
"a mera execução física do objeto ou de parte dele não comprova o regular emprego dos recursos de convênio firmado com a União. (...) é dever do responsável demonstrar o nexo causal entre os recursos por ele geridos e os documentos de despesas referentes à execução, tais como notas de empenho, ordens bancárias, cheques, recibos ou notas fiscais e extratos bancários, a confirmar o custeio, com recursos do erário federal dos bens produzidos e dos serviços realizados no ajuste" (Acórdão 5170/2015-TCU-Primeira Câmara, Rel.: Ministro Walton Alencar Rodrigues) 
23.	Conclusivamente, conforme o art. 70, parágrafo único, da Constituição Federal, compete ao gestor prestar contas da integralidade das verbas federais recebidas, cabendo-lhe o ônus da prova quanto à boa e regular aplicação desses recursos, o que não se verifica neste caso concreto (Acórdão 1577/2014-TCU-Segunda Câmara, Rel.: Ministro-Substituto André Luís de Carvalho; 6.716/2015- TCU-1ª Câmara, Rel.: Ministro-Substituto Augusto Sherman; 9.254/2015-TCU-2ª Câmara, Rel.: Ministra Ana Arraes; 9.820/2015-TCU-2ª Câmara, Rel.: Ministro Raimundo Carreiro; e 659/2016-TCU-2ª Câmara, Rel.: Ministro-Substituto Marcos Bemquerer.) 
24.	Observo, por fim, que eventual chamamento aos autos da empresa Santos Alarcon Ltda. - EPP, beneficiária dos pagamentos questionados, para responder pelo débito imputado ao recorrente, além de inadequado nesta fase processual - considerando os princípios de ampla defesa, da racionalidade administrativa e da economia processual -, é facultativo, vez que a solidariedade passiva é benefício do credor (Acórdão 6833/2021-TCU-Segunda Câmara; Rel.: Ministro Aroldo Cedraz) .
	Diante do exposto, conheço do recurso para no mérito negar-lhe provimento, mantendo em seus exatos termos a decisão recorrida, e voto por que o Tribunal adote a minuta de acórdão que ora submeto à deliberação deste Colegiado.
	
TCU, Sala das Sessões, em 9 de maio de 2023.
Ministro JHONATAN DE JESUS 
Relator